臺灣高等法院民事判決　　　　　　　　　　　　　　九十三年度上易字第二八九號
　　上　訴　人　富邦商業銀行股份有限公司
　　法定代理人　俞政
　　訴訟代理人　賴盛星律師
　　被　上訴人　甲○○
右當事人間請求損害賠償事件，上訴人對於中華民國九十三年二月十一日臺灣臺北地
方法院九十二年度訴字第六○三○號判決提起上訴，經本院於九十三年五月十二日言
詞辯論終結，判決如左：
    主      文
上訴駁回。
第二審訴訟費用由上訴人負擔。
    事      實
甲、上訴人方面：
壹、聲明：
（一）原判決不利於上訴人部分廢棄。
（二）被上訴人在第一審之訴。
貳、陳述：除與原判決記載相同者，茲引用之外，補稱：
（一）伊所收取之電匯手續費係處理電匯事務之對價，非為被上訴人填寫匯款單之對
      價。
（二）上訴人之經辦人陳豐浩代被上訴人填寫匯款單之行為，乃居於被上訴人之使用
      人地位，非屬上訴人電匯業務範圍。
（三）陳豐浩更正受款人名字，係基於被上訴人之使用人地位而為，如其更正匯款單
      上受款人名字有過失，應屬被上訴人之過失，如陳豐浩之行為不能認係被上訴
      人之行為，因其行為係為使匯款得以順利進行，亦有無因管理之適用，自難令
      上訴人負損害賠償之責。
（四）如認陳豐浩之行為係居上訴人受僱人之地位所為，亦因其行為符合民法第五百
      三十六條之規定，自難認上訴人有過失。
（五）上訴人如不能免責，亦因被上訴人與有過失，而得主張過失相抵。
參、證據：援用第一審所提立證方法，並聲請訊問證人陳豐浩。
乙、被上訴人方面：
壹、聲明：上訴駁回。
貳、陳述：除與原判決記載相同者，茲引用之外，補稱：
（一）上訴人之職員陳豐浩為伊填寫匯款單係上訴人為顧客所提供之免費服務，並未
      逾越上訴人銀行之規範，故陳豐浩並非伊之使用人。
（二）伊因受詐騙匯款情事，已向警方報案，並偵查進行中，惟伊並無義務告知上訴
      人。
（三）伊僅係單事委託上訴人匯款，否認有何過失之責。
參、證據：除援用第一審所提立證方法外，補提台北市政府警察局信義分局受理刑事
    案件報案三聯單為證。
    理      由
一、被上訴人起訴主張：伊於民國（下同）九十二年四月十六日委託上訴人匯款新台
    幣（下同）九十七萬元至訴外人「紀光忠」台中市○○路郵局帳戶內，惟上訴人
    銀行職員陳豐浩擅自將匯款單上「紀光忠」之名字更改為「紀光宗」，致使該款
    項由詐騙集團以紀光宗之名順利兌領，爰依委任之法律關係請求上訴人賠償九十
    七萬元，並自九十二年四月十七日起至清償之日止按年息百分之五計算之利息等
    語（原審就被上訴人起訴請求命被告陳豐浩、羅文智應連帶給付九十七萬元本息
    部分，判決被上訴人敗訴，此部分未據被上訴人聲明不服）。
二、上訴人則以：伊已依被上訴人指示完成匯款任務，且無故意、過失或逾越權限行
    為，被上訴人依民法第五百四十四條規定請求伊賠償損害，為無理由。伊所收取
    之電匯手續費係處理電匯事務之對價，非為被上訴人填寫匯款單之對價。伊銀行
    之經辦人陳豐浩代被上訴人填寫匯款單之行為，乃居於被上訴人之使用人地位，
    非屬上訴人電匯業務範圍。陳豐浩更正受款人名字，係基於被上訴人之使用人地
    位而為，如其更正匯款單上受款人名字有過失，應屬被上訴人之過失，如陳豐浩
    之行為不能認係被上訴人之行為，因其行為係為使匯款得以順利進行，亦有無因
    管理之適用，自難令上訴人負損害賠償之責。如認陳豐浩之行為係居上訴人受僱
    人之地位所為，亦因其行為符合民法第五百三十六條之規定，自難認上訴人有過
    失。又如上訴人如不能免責，亦因被上訴人與有過失，而得主張過失相抵等語，
    資為抗辯。
三、兩造不爭之事實：
（一）被上訴人於九十二年四月四日至上訴人處辦理匯款二筆，金額分別為一十萬元
      、三十三萬元，至訴外人紀光宗設於台中市○○路郵局之帳戶內；九十二年四
      月十六日再度到上訴人處辦理本件系爭九十七萬元之匯款業務。
（二）在匯款過程中，被上訴人委請經辦人陳豐浩代為填寫匯款單，陳豐浩依據被上
      訴人所提出之資料填寫匯款委託書，將九十七萬元撥匯至訴外人紀光『忠』設
      於台中市○○路郵局之帳戶內，並繳交三十元電匯手續費予上訴人銀行（其中
      十元為委託金資公司之電腦處理費用為上訴人代收代轉，另外二十元為上訴人
      銀行收取匯款款項、記帳及與受匯款銀行結算等相關程序之作業費用）。
（三）撥匯後上訴人銀行接獲受款銀行即台中市○○路郵局來電表示收款人姓名不符
      而退回，上訴人之經辦人陳豐浩基於服務客戶目的，並考量九十二年四月四日
      曾經匯款至同一帳戶成功之例，認係筆誤，乃將匯款單之受款人名字更改為紀
      光『宗』，再匯至前開訴外人紀光宗設於台中市○○路郵局，而完成匯款。
四、按「委任者，謂當事人約定，一方委託他方處理事務，他方允為處理之契約。」
    、「受任人處理委任事務，應依委任人之指示，並與處理自己事務為同一之注意
    ，受有報酬者，應以善良管理人之注意為之。」、「受任人處理委任事務有過失
    ，或因逾越權限之行所生之損害，對於委任人應負損害賠償之責。」民法第五百
    二十八條、第五百三十五條、第五百四十四條分別定有明文。被上訴人委託上訴
    人銀行匯款九十七萬元至台中市民權郵局之「紀光忠」帳戶，由上訴人銀行收取
    包含處理費用在內之匯款手續費三十元，並為匯款行為，兩造間自應成立有償委
    任關係，依法上訴人銀行應負善良管理人之注意義務，故上訴人銀行辯稱，本件
    委任匯款契約為無償之委任云云，自不足採。
五、至上訴人銀行接受委任後，依被上訴人之指示匯款至台中市○○○路郵局，嗣因
    受款人「名字不符」匯款遭退回，上訴人銀行未能詢問被上訴人意見並取得其同
    意（即違背被上訴人委任之指示），卻援用另件即九十二年四月四日被上訴人委
    任匯款之前例，逕行認定被上訴人本件匯款之受款人名字有誤，並基於「服務客
    戶」之「好意」，擅自將匯款之受款人紀光『忠』更正為紀光『宗』後再予匯款
    成功；揆之首開說明，上訴人銀行即屬未經委任人即被上訴人同意，擅自更改匯
    款受款人名字，應屬處理委任事務未盡善良管理人之注意義務，上訴人銀行對委
    任人即被上訴人因此所受損害應負賠償之責。
六、上訴人銀行雖另辯稱匯款委託書本應由被上訴人自行書寫，銀行沒有代寫之義務
    ，伊銀行之經辦人陳豐浩是受被上訴人之委託代為書寫匯款委託書，自應屬被上
    訴人之使用人云云，惟查金融機構間之匯款，僅只有金融機構可以相互往來，陳
    豐浩於本件事實發生時，係上訴人銀行之受僱人，代表上訴人與被上訴人訂立及
    執行委任匯款契約，依約其所處理之事務乃係將系爭款項匯送至被上訴人所指定
    之受款銀行受款人帳戶內，縱使依銀行之規定匯款委託書應由匯款人自行填寫，
    但事實上如遇有匯款人無能力書寫時，則經其表示匯款之意思而後由銀行之經辦
    人代為書寫，在銀行亦屢見不鮮，銀行之經辦人並不因此而變成為匯款人之使用
    人，其仍應處理匯款人所委託之匯款事務，更何況陳豐浩替被上訴人書寫匯款委
    託書時，並未發生任何錯誤，本件係在匯款遭受款銀行以受款人姓名不符退回後
    ，陳豐浩未取得被上訴人之同意而更改受款人之姓名，故就此部分，陳豐浩並未
    受被上訴人之委託代為變更匯款委託書之受款人姓名甚明，故上訴人此部分之辯
    解，殊非可採。陳豐浩既非被上訴人之使用人，則上訴人辯稱被上訴人應就陳豐
    浩之過失負責，亦不足採。
七、至上訴人另辯稱經辦人員陳豐浩將收款人名字最後一字更正，使被上訴人所指示
    之匯款程序順利完成，核屬適法無因管理行為，伊得主張阻卻違法，對被上訴人
    不負賠償責任，而並非屬處理委任事務之範圍云云。惟按「未受委任並無義務而
    他人管理事務者，始為無因管理」，本件上訴人銀行係受被上訴人委任匯款，始
    處理本件匯款事務，兩造間存有委任契約如前述，核非屬無因管理法律行為，陳
    豐浩處理受款人名字之更正亦係源於處理系爭匯款事務，並非無端替被上訴人更
    正受款人，故此部分上訴人之辯解，亦無理由。
八、末查，上訴人辯稱被上訴人未將其係受詐騙集團之詐騙而匯款，故意將受款人名
    字寫錯以爭取查獲時間之事由告知上訴人，致使上訴人之經辦人陳豐浩善意援用
    其前二次之匯款記錄，而變更受款人姓名，被上訴人就此與有過失云云，惟查委
    任匯款契約中，委任人即匯款人並無告知受任人即銀行或金融機構匯款動機及目
    的之義務，受任人即銀行或金融機構之職責，是按照委任人之指示完成「匯款行
    為」，而本件受任人即上訴人銀行，因擅自更改匯款單上之受款人名字之重大過
    失發生損害，被上訴人對本件損害發生之原因（即追訴不法犯罪行為故意將受款
    人名字寫錯之動機及目的）本無告知上訴人銀行之義務，自難認其何過失可言，
    故此部分上訴人主張依民法第二百十七條規定，被上訴人與有過失，請求酌減損
    害賠償金額，亦無理由。
九、綜上，被上訴人依據委任契約，主張上訴人違背委任契約，致伊受有損害，而請
    求上訴人賠償匯款損失九十七萬元及自九十二年十二月十八日（即起訴狀繕本送
    達翌日）起至清償日止，按年息百分之五計算之利息，應予准許，原審所為上訴
    人敗訴之判決，並無不當，上訴論旨指摘原判決不當，求予廢棄改判，為無理由
    。
十、本件事証已明，兩造其餘攻擊防禦方法及未經援用之舉証，經本院逐一審酌後，
    認與判決結果不生影響，爰不一一論述，附此敘明。
據上論結，本件上訴為無理由，依民事訴訟法第四百四十九條第一項、第七十八條，
判決如主文。
中　　　華　　　民　　　國　　九十三　　年　　　五　　　月　　 十九 　　日
                                民事第九庭
                                    審判長法  官  李  瓊  蔭
                                          法  官  楊  豐  卿
                                          法  官  張      蘭
正本係照原本作成。
不得上訴。
中　　　華　　　民　　　國　　九十三　　年　　　五　　　月　　 二十 　　日
　　　　　　　　　　　　　　　　　　　　　書記官  應  瑞  霞
